【裁判字號】    89,上易,740
【裁判日期】    900502
【裁判案由】    拆屋交地
【裁判全文】
臺灣高等法院民事判決  八十九年度上易字第七四○號
    上  訴  人  卯○○
                巳○○
                辰○○
    被  上訴人  寅○○
                己○○○
                午  ○
                未○○
                子○○同右）.
                壬○○同右）.
                丑○○同右）.
                林輝明同右）.
                辛○○同右）.
                丁○○同右）.
                甲○○同右）.
                戊○○同右）.
                乙○○同右）.
                丙○○同右）.
右當事人間請求拆屋交地事件，上訴人對於中華民國八十九年六月十三日台灣基隆地
方法院八十九年度訴字第三二號第一審判決提起上訴，本院判決如左：
    主    文
上訴駁回。
第二審訴訟費用由上訴人負擔。
    事    實
甲、上訴人方面：
一、聲明：
（一）原判決不利於上訴人部分廢棄。
（二）右廢棄部分，被上訴人在第一審之訴駁回。
二、陳述：除與原判決記載相同者，茲引用之外，補稱：
（一）如附圖所示Ａ、Ｂ、Ｃ部分之房屋，為舊式三合院建築，其中Ｂ部分為正廳，
      Ａ、Ｃ部分為廂房。原判決既認Ｂ部分之房屋係兩造之父興建，則依經驗法則
      推論，Ａ、Ｃ部分之房屋亦應為兩造之父所建，僅因年久失修，始由上訴人卯
      ○○略加整修。原判決遽以Ａ、Ｃ部分之房屋係磚造，與Ｂ部分之房屋為土角
      及石材所建顯有不同為由，認定Ａ、Ｃ部分之房屋為上訴人卯○○所增建，殊
      嫌速斷。
（二）如附圖所示Ｄ、Ｅ、Ｆ、Ｇ、Ｈ部分之地上物，係民國七十七年間，被上訴人
      寅○○與上訴人巳○○、辰○○合夥經營炸豬皮工廠時共同興建之鐵皮屋，供
      放置產品之用。嗣雙方拆夥，經基隆市調解委員會調解結果，上訴人巳○○、
      辰○○給付被上訴人寅○○新台幣二十萬元後，取得該鐵皮屋所有權。該Ｄ、
      Ｅ、Ｆ、Ｇ、Ｈ部分之地上物既為上訴人巳○○、辰○○與被上訴人寅○○共
      同興建，與上訴人卯○○完全無關，原判決命上訴人卯○○拆除，即有不合。
三、證據：除援用原審所提證據外，另提出基隆市中正區調解委員會調解書一份及殘
    障手冊二紙（以上均為影本）。
乙、被上訴人方面：
一、聲明：如主文第一項所示。
二、陳述：除與原判決記載相同者，茲引用之外，補稱：
（一）如附圖所示Ａ、Ｃ部分之房屋為上訴人卯○○增建之事實，業據原審勘驗現場
      ，並命地政機關人員測量無誤。上訴人再事爭執，殊屬無據。
（二）上訴人所稱如附圖所示Ｄ、Ｅ、Ｆ、Ｇ、Ｈ部分之地上物，為被上訴人寅○○
      與上訴人巳○○、辰○○共同興建云云，並非事實。蓋被上訴人寅○○與上訴
      人巳○○、辰○○合夥經營炸豬皮工廠時，Ｄ、Ｅ、Ｆ、Ｇ、Ｈ部分之鐵皮屋
      業已存在，被上訴人寅○○等係利用既存之設備放置產品，並未另行興建廠房
      。況縱認上訴人興建Ｄ、Ｅ、Ｆ、Ｇ、Ｈ部分之鐵皮屋確實得到被上訴人寅○
      ○同意，惟被上訴人寅○○僅為共有人之一，上訴人未證明其等興建Ｄ、Ｅ、
      Ｆ、Ｇ、Ｈ部分之地上物曾徵得全體共有人之同意，仍屬無權占有。
三、證據：援用原審提出之證據。
    理    由
甲、程序部分
    原審共同原告庚○○○於本件訴訟程序進行中死亡，爰由其繼承人癸○○、子○
    ○、壬○○、丑○○、林輝明、辛○○、丁○○、甲○○、戊○○、乙○○、丙
    ○○聲明承受訴訟，合先敘明。
乙、實體部分
一、兩造爭執要旨
    被上訴人起訴主張：坐落台北縣瑞芳鎮○○○段粗坑口小段二、二之一、二之三
    、二之四、二之五地號土地（下稱系爭土地），乃被上訴人與上訴人卯○○及其
    他共有人共有之土地，上訴人卯○○應有部分僅為十八分之一。詎上訴人卯○○
    未經被上訴人及其他共有人之同意，擅自於系爭土地上建造如附圖所示Ａ、Ｂ、
    Ｃ、Ｄ、Ｅ、Ｆ、Ｇ、Ｈ部分之房屋及地上物，並與其子即上訴人巳○○、辰○
    ○無權占有使用，為此依民法第七百六十七條、第八百二十一條規定，訴請上訴
    人卯○○應將上開房屋及地上物拆除，並將系爭土地返還予全體共有人，上訴人
    巳○○、辰○○則應自Ａ、Ｂ、Ｃ部分之房屋即門牌號碼台北縣瑞芳鎮○○○路
    七六號之房屋遷出等情；上訴人則以：兩造間就系爭土地訂有分管契約，是上訴
    人自有權利占有使用系爭土地。縱認兩造間就系爭土地並無分管之協議，然因上
    訴人占用系爭土地已達七十餘年，被上訴人均未表示反對，從而可認被上訴人有
    默示同意上訴人使用系爭土地之意思。同時，Ａ、Ｂ、Ｃ部分之房屋，係兩造之
    父所興建，僅因年久失修，始由上訴人卯○○略加整修，而Ｄ、Ｅ、Ｆ、Ｇ、Ｈ
    部分之地上物，則係被上訴人寅○○與上訴人巳○○、辰○○共同興建，與上訴
    人卯○○無關等語，資為抗辯（原審判決上訴人巳○○、辰○○應自Ａ、Ｃ部分
    之房屋遷出，上訴人卯○○應將Ａ、Ｃ、Ｄ、Ｅ、Ｆ、Ｇ、Ｈ部分之房屋及地上
    物拆除，並將系爭土地交還被上訴人及其他共有人；至被上訴人請求上訴人巳○
    ○、辰○○自Ｂ部分之房屋遷出及上訴人卯○○將Ｂ部分之房屋拆除部分，則予
    駁回，該部分未據被上訴人聲明不符，已告確定）。
二、得心證之理由
（一）兩造不爭執部分
      被上訴人主張系爭土地為其等與上訴人卯○○及其他共有人所共有，現為上訴
      人占用，並在如附圖所示Ａ、Ｂ、Ｃ、Ｄ、Ｅ、Ｆ、Ｇ、Ｈ部分建有房屋及地
      上物等事實，業據提出土地登記簿謄本為證（見原審卷宗第一二至三一頁），
      並經原審勘驗現場，並囑託地政事務所派員測量，製有勘驗筆錄、相片、複丈
      成果圖在卷可稽（見原審卷宗第七三至七九頁），復為上訴人所不爭執，自堪
      信為真實。
（二）本件所爭議者，在於上訴人占有系爭土地，並在如附圖所示Ａ、Ｃ、Ｄ、Ｅ、
      Ｆ、Ｇ、Ｈ部分建有房屋及地上物等，是否有合法權源，以下就此說明之。
（三）按共有物，除契約另有訂定外，由共有人共同管理之，民法第八百二十條第一
      項定有明文。是以未經共有人協議分管之共有物，共有人對共有物之特定部分
      占用收益，須徵得他共有人全體之同意。如未經他共有人同意而就共有物之全
      部或一部任意占用收益，他共有人得本於所有權除去妨害或請求向全體共有人
      返還占用部分（最高法院八十五年台上字第一九五０號判例參照）。在本件中
      ，上訴人卯○○占用系爭土地，並在如附圖所示Ａ、Ｃ、Ｄ、Ｅ、Ｆ、Ｇ、Ｈ
      部分興建房屋及地上物，既未經全體共有人同意，揆諸上開說明，其占有系爭
      土地即屬無權占有，被上訴人自得本於所有權請求上訴人卯○○拆除房屋及地
      上物，並將系爭土地返還予全體共有人。上訴人就此雖辯稱：兩造間就系爭土
      地訂有分管契約，上訴人自有權利占有使用系爭土地。縱認兩造間就系爭土地
      並無分管之協議，惟上訴人占用系爭土地已達七十餘年，被上訴人均未表示異
      議，應可認為被上訴人有默示同意上訴人使用系爭土地之意思。同時，Ａ、Ｂ
      、Ｃ部分之房屋，乃兩造之父興建之舊式三合院房屋，其中Ｂ部分為正廳，Ａ
      、Ｃ部分為廂房，僅因年久失修，上訴人略加整修，Ａ、Ｃ部分之房屋既非上
      訴人卯○○所建，被上訴人就此部分自無從行使所有物返還及妨害排除請求權
      。而Ｄ、Ｅ、Ｆ、Ｇ、Ｈ部分之地上物，係被上訴人寅○○與上訴人巳○○、
      辰○○所共同興建，與上訴人卯○○無關，上訴人卯○○自不負拆除之義務等
      語，惟查：
  １、上訴人所辯兩造間就系爭土地訂有分管契約乙節，為被上訴人所否認，而上訴
      人就此並未提出任何證據以實其說，是其等此部分所辯，即不足採。又意思表
      示以其表達方式，固得分為明示的意思表示與默示的意思表示二種，惟所謂「
      默示的意思表示」，乃指當事人以各種方法間接表示意思者而言，實際上亦屬
      一種積極的行為，與「沈默」係單純的不作為不同。換言之，單純的沈默並非
      意思表示，亦不發生法律效果。本件被上訴人雖長期對上訴人之無權占用系爭
      土地未加反對，然此僅為單純的沈默，與默示之意思表示有別。因此，不能僅
      憑被上訴人之單純沈默，即認其等同意上訴人占用系爭土地。
  ２、其次，台北縣瑞芳鎮○○○路七六號房屋中間（即如附圖所示Ｂ部分）為舊有
      土角造房屋，部分為石材建造，左右二側（即Ａ、Ｃ部分）為磚造平房之事實
      ，業據原審勘驗現場，並製有勘驗筆錄、相片附卷可憑（見原審卷宗第七四、
      七七頁）。由Ｂ部分房屋與Ａ、Ｃ部分房屋之年代、材質均不相同乙節觀之，
      Ｂ部分應屬兩造之父在世時即已存在之建物，而Ａ、Ｃ部分則為上訴人事後所
      增建，此徵諸上訴人卯○○於原審勘驗現場時自承：「增建部分是我蓋的」等
      語益明（見原審卷宗第七三頁背面）。是上訴人所辯Ａ、Ｃ部分之房屋非上訴
      人卯○○所建，被上訴人就此部分不得主張所有物返還及妨害排除請求權等語
      ，於法無據。
  ３、再者，上訴人雖辯稱如附圖所示Ｄ、Ｅ、Ｆ、Ｇ、Ｈ部分之地上物，為被上訴
      人寅○○與上訴人巳○○、辰○○共同興建等語，並提出基隆市中正區調解委
      員會調解書為證。惟細繹該調解書內容，僅有關於上訴人辰○○積欠被上訴人
      寅○○新台幣二十萬元，分期償還之記載，完全未提及Ｄ、Ｅ、Ｆ、Ｇ、Ｈ部
      分之地上物所有權歸屬之問題（見本院卷宗第四０頁）。上訴人以此做為Ｄ、
      Ｅ、Ｆ、Ｇ、Ｈ部分地上物為被上訴人寅○○與上訴人巳○○、辰○○所共同
      興建之證明，顯不足取。況縱認上訴人興建Ｄ、Ｅ、Ｆ、Ｇ、Ｈ部分之地上物
      前，確實得到被上訴人寅○○之同意，惟被上訴人寅○○亦僅為系爭土地共有
      人之一，上訴人未經全體共有人同意，逕自在系爭土地上興建Ｄ、Ｅ、Ｆ、Ｇ
      、Ｈ部分之地上物，仍屬無權占有。
三、綜上所述，本件被上訴人主張為可採，上訴人所辯均無足取。從而，被上訴人依
    民法第七百六十七條、第八百二十一條規定，請求上訴人巳○○、辰○○自如附
    圖所示Ａ、Ｃ部分之房屋遷出，上訴人卯○○將Ａ、Ｃ、Ｄ、Ｅ、Ｆ、Ｇ、Ｈ部
    分之房屋及地上物拆除，並將系爭土地返還予被上訴人及其他共有人，應予准許
    。原審就上開應准許部分，為被上訴人勝訴之判決，於法並無不合。上訴意旨指
    摘原判決不當，求予廢棄改判，為無理由，應予駁回其上訴。另Ａ、Ｃ、Ｄ、Ｅ
    、Ｆ、Ｇ、Ｈ部分之房屋及地上物均僅占用台北縣瑞芳鎮○○○段粗坑口小段二
    、二之一地號土地，而原判決主文將之載為坐落同小段二、二之一、二之三、二
    之四、二之五地號土地，雖有未洽，惟與判決結果不生影響，但應予更正。
四、據上論結，本件上訴為無理由，依民事訴訟法第四百四十九條第一項、第七十八
    條、第八十五條第一項前段，判決如主文。
中      華      民      國    九十      年      五        月    二      日
                                民事第九庭
                                    審判長法  官  吳  謙  仁
                                          法  官  蘇  瑞  華
                                          法  官  魏  大  喨
右正本係照原本作成。
不得上訴。
中      華      民      國    九十      年      五      月      四      日
                                            書記官  黃  美  玉


司法院資訊處製作；財團法人民間司法改革基金會備份。
